臺灣彰化地方法院民事判決
110年度訴字第132號
原      告  合迪股份有限公司

法定代理人  陳鳳龍  
訴訟代理人  林慧君  


被      告  游慧蘋  


            張哲瑋  

上二人共同
訴訟代理人  陳金標  

上列當事人間請求塗銷所有權移轉登記等事件，本院於民國110
年3月30日言詞辯論終結，判決如下：
    主  文
被告乙○○、甲○○間就附表所示土地及建物，於民國109年7月13日
所為贈與之債權行為，及於民國109年8月25日以贈與為原因所為
所有權移轉之物權行為，均應撤銷。
被告甲○○應將如附表所示土地及建物於民國109年8月25日所為
之所有權移轉登記予以塗銷，回復登記為被告乙○○所有。
訴訟費用由被告負擔。 
    事實及理由
壹、程序事項：按民法第244條之撤銷訴權，依同法第245條規定
    ，自債權人知有撤銷原因時起一年間不行使而消滅，或自行
    為時起經過10年而消滅。該項法定期間為除斥期間，其時間
    經過時權利即告消滅。此項除斥期間有無經過，縱未經當事
    人主張或抗辯，法院亦應先為調查認定，以為判斷之依據（
    最高法院85年台上字第1941號判例意旨參照）。查被告二人
    於109年8月25日以贈與為原因辦理系爭不動產之所有權移轉
    登記，迄今尚未逾10年，有土地及建物登記謄本、異動索引
    等在卷可稽（見本院卷第23至第29頁）。則以原告所提系爭
    不動產查詢資料之列印時間為109 年11月11日，足徵原告於
    斯時始知悉上情，是原告於110年1月21日提起本件訴訟（見
    本院卷第9頁），尚未逾民法第245條所定行使撤銷權之一年
    除斥期間，其提起本件撤銷之訴，自屬合法，合先敘明。
貳、實體事項
一、原告起訴主張略以：緣被告乙○○前向訴外人鄭乃禎購買自用
    小客車一輛（廠牌BENZ、2005年式、車號000-0000號，下稱
    系爭車輛），約定分期付款期間自108年12月23日起至111年
    5月26日止，以每月為一期、共30期，每期應清償分期價金
    新臺幣（下同）25,011元，總價合計750,330元整。嗣訴外
    人鄭乃禎將前開分期價金債權（下稱系爭債權）讓與原告，
    並經乙○○簽立債權讓與同意書（下稱系爭同意書）及本票（
    下稱系爭本票），並就系爭車輛設定動產抵押權供作擔保。
    詎被告乙○○僅繳納一期價金，自109年1月26日起即未按月繳
    納分期價金，屢經催繳未獲置理，依債權讓與同意書第11條
    喪失期限利益，原告自得要求被告乙○○一次清償全部債務，
    並按年息百分之20計付利息。嗣原告取回系爭車輛並拍賣，
    以拍賣所得金額抵充被告乙○○之欠款後，尚餘本金677,630
    元及自109 年4月25日起算之利息未償。詎被告乙○○為圖脫
    產以規避債權人追償，竟於109年7月13日將其所有如附表所
    示土地及建物（下稱系爭不動產）以贈與方式移轉予其子即
    被告甲○○，並於109年8月25日辦畢移轉登記。則以被告乙○○
    除系爭不動產外，別無其他財產可供清償，被告所為已損及
    原告之債權甚明，屬詐害債權。為此，爰依民法第244條第1
    項、第4項規定，訴請撤銷被告二人間就系爭不動產所為贈
    與及移轉登記之行為，及請求塗銷所有權移轉登記。並聲明
    ：如主文。
二、被告則以：被告乙○○係身心障礙，系爭契約及本票係其前男
    友趁其心智耗弱時，訛稱要簽結婚證書才誘騙其簽立。被告
    乙○○住院時，存款遭盜領一空，雖經提告但已經檢察官為不
    起訴處分，因為領款時乙○○站在旁邊。至於系爭不動產係乙
    ○○半賣半送予被告甲○○，資金來源係被告甲○○於16歲時以保
    單質借貸款所得1 百多萬元。款項已用於被告乙○○之住院、
    生活及房租等開銷。至於保單質借款項是甲○○自己在還，他
    在補習班教學及家教等語。
三、得心證之理由：
  ㈠按債務人所為無償行為，有害及債權者，債權人得聲請法院
    撤銷之；債務人所為有償行為，於行為時明知有損害於債權
    人之權利者，以受益人於受益時知其情事者為限，債權人得
    聲請法院撤銷之；債權人依第1項、第2項之規定聲請法院撤
    銷時，得並聲請命受益人或轉得人回復原狀；但轉得人於轉
    得時不知有撤銷原因者，不在此限，民法第244條第1、2、4
    項分別定有明文。至所謂有害及債權，指因債務人之行為致
    積極的減少財產，或消極的增加債務，而使債權不能獲得清
    償之情形；若債權人之債權，因債務人之行為，致有履行不
    能或困難之情形者，即應認為有害於債權人之權利，並不以
    債務人因其行為致陷於無資力者為限（最高法院81年度台上
    字第207號判決、45年台上字1316號判例意旨參照）。本件
    原告主張被告乙○○對其負債迄未清償，竟將其所有系爭不動
    產所有權以贈與為原因移轉登記予其子即被告甲○○名下等情
    ，業據原告提出債權讓與同意書、土地及建物登記第一類謄
    本暨異動索引、債權憑證、本院109年度裁全字第467號民事
    裁定、被告乙○○之108年度財產所得資料查詢清單等件為證
    （見本院卷第19至第41頁），並為被告所不爭執，堪信屬實
    。至於原告主張被告乙○○以贈與為原因將系爭不動產移轉登
    記予被告甲○○名下，屬無償行為而有害原告之債權，爰依民
    法第244條第1、4項之規定，訴請撤銷被告間就系爭不動產
    之贈與契約及移轉登記行為，並請求命被告甲○○塗銷移轉登
    記，回復登記為被告乙○○所有乙節，則為被告等所否認，並
    以被告乙○○係遭誘騙簽立系爭契約，款項亦遭盜領；且被告
    間移轉系爭不動產並非無償，而係被告甲○○利用保單質借款
    項購買，款項已用於乙○○之日常開銷等詞置辯。本院整理兩
    造前開主張及說明，認本件主要爭點為：系爭債權債務關係
    是否存在？若是，被告二人間就系爭不動產所為贈與之債權
    行為及移轉登記之物權行為，是否屬民法第244條第1項之詐
    害債權之行為而應予撤銷？茲說明於下。
  ㈡次按需融資人以其所有之財產設備出售予融資公司，取得買
    賣價金後，再由需融資人向融資公司買受其所需用之財產設
    備，並由需融資人分期給付買賣價金，以融通週轉資金，實
    務謂之「買賣式擔保」或「售後買回」，使有資金需求者得
    繼續占有使用動產，並藉分期付款方式向買受人即資金提供
    者買回動產，藉此籌措資金並活化資產，為晚近興起之融資
    交易態樣，並無違反法律之強制規定或禁止規定，基於契約
    自由原則，非法所不許（最高法院97年度台上字第1030號判
    決意旨參照）。經查，原告主張兩造間有債權債務關係存在
    ，有原告提出中古車買賣契約書、分期付款買賣契約書、債
    權讓與同意書暨簽約照片、債權讓與暨撥款同意書等件為證
    （見本院卷第104至第112頁）；及除前開中古車買賣契約文
    件之外，被告乙○○尚有簽發系爭本票作為擔保給付系爭車輛
    價金之用，因未依約按期繳款，原告另案聲請本票裁定，經
    士林地方法院109年度司票字第1915號民事裁定確定在案，
    亦有前開民事裁定附卷可憑（見本院卷第94頁）；佐以前開
    撥款同意書所載指定撥款帳戶為賜福企業有限公司之帳戶、
    款項金額為396,415元（見本院卷第112頁），核與中華郵政
    110年3月9日儲字第1100057104號函附件乙○○之帳戶交易明
    細顯示賜福公司分別於108年11月27日、同年12月4日匯款38
    萬元、1萬2415元至被告乙○○之帳戶（見本院卷第75頁），
    及被告自陳收受匯款38萬元及1萬2千元（見本院卷第63頁）
    等情相符。則以原告確有經由賜福企業公司輾轉給付款項39
    萬元予被告乙○○，及被告乙○○確有簽發系爭本票等情以觀，
    足認原告主張被告乙○○為獲得資金，先將系爭自小客車出售
    予訴外人鄭乃禎，同時鄭乃禎將系爭自小客車回售予被告乙
    ○○，並約定被告乙○○按月分期給付車輛價款；鄭乃禎旋即將
    系爭債權讓與原告合迪公司，乙○○並簽發本票予原告供作擔
    保等節，應非子虛。又被告乙○○先出售車輛後旋即買回並簽
    立分期付款契約之情節，兩造間法律關係並非單純買賣關係
    ，而係被告乙○○藉由售後買回方式以融通週轉資金，即前揭
    「買賣式擔保」類型，揆之前開說明，本於契約自由原則，
    並非法所不許。則以兩造間確有售後買回之融資契約存在，
    及原告確有依約給付被告乙○○融資款項，被告乙○○竟僅繳還
    第一期貸款後即未依約繼續履行（見本院卷第62頁），則被
    告乙○○既積欠原告債務尚未清償完畢，即負有繼續清償之責
    任，理至灼然。
  ㈢至於被告乙○○辯稱伊因身心障礙遭前男友誘騙簽立系爭融資
    契約及本票云云。惟按對於因精神障礙或其他心智缺陷，致
    不能為意思表示或受意思表示，或不能辨識其意思表示之效
    果者，法院得因本人、配偶、四親等內之親屬、最近一年有
    同居事實之其他親屬、檢察官、主管機關或社會福利機構之
    聲請，為監護之宣告；受監護宣告之人，無行為能力，民法
    第14條第1項、第15條分別定有明文。又法律已將未受禁治
    產宣告之成年人，於無意識或精神錯亂中所為之意思表示，
    與受禁治產宣告者之意思表示同視，故如於個案證明未受禁
    治產宣告之成年人所為之意思表示，有因精神障礙或其他心
    智缺陷，致不能辨識其意思表示之效果之事實者，亦屬民法
    第75條所稱無意識或精神錯亂之情形，其意思表示仍為無效
    。惟受監謢宣告者須經法院為監護宣告後，始成為無行為能
    力人，至於其受監護宣告以前，其意思表示並非當然無效，
    仍應視其為意思表示當時是否處於無意識或精神錯亂中而定
    。經查，被告乙○○於108 年11月23日簽立系爭售後買回融資
    契約及本票等件時已成年，且未經法院監護宣告或輔助宣告
    ，被告乙○○於簽約之際即非屬無行為能力人或限制行為能力
    人，是系爭融資契約及本票已難認有無效或效力未定之情事
    。至被告雖以台北市立萬芳醫院、衛福部桃園療養院診斷證
    明書等文件表明被告乙○○確有心智障礙情事（見本院卷第12
    2 以下），但心智缺陷之情形多樣，身心障礙者非必為無意
    識能力或無意思表示之能力，自不能逕以乙○○有心智缺陷之
    事實，遽謂屬無行為能力人而認其所為意思表示均無效。況
    查前開診斷證明書所載日期均為110年，亦無從據以推論被
    告乙○○於108年11月簽立系爭融資契約時實際心智狀態，遑
    論彈劾系爭契約及本票之效力。復被告未能提出其他關於被
    告乙○○於締約時屬無意識或精神錯亂至已喪失意思能力之具
    體證據，揆之舉證責任分配之法則，本院自難遽為被告有利
    之認定。是被告所辯，尚難採信。況若被告乙○○於締約時即
    108年11月23日已因身心障礙致欠缺行為能力，按理被告乙○
    ○於109年7、8月間所為系爭贈與行為及所有權移轉登記行為
    ，同樣會因為被告乙○○之身心狀況而有效力瑕疵，則無論被
    告乙○○之身心狀態為何，均無礙於原告訴請塗銷土地及建物
    登記簿上關於系爭不動產之所有權人之記載。是被告僅以乙
    ○○有心智缺陷之情事為答辯論據，自不足採。又被告辯稱伊
    於住院期間遭前男友盜領存款云云。惟系爭融資契約有效，
    及被告乙○○確因系爭融資契約有受領原告所給付之款項，均
    如前述，則被告乙○○自負有依約清償債務之義務。至於該款
    項匯入被告乙○○之帳戶後，實際上究竟由何人領取，核與兩
    造間債權債務關係無涉，被告以此抗辯原告之請求，難謂有
    據。況查被告乙○○之帳戶於38萬元款項匯入後，僅多次小額
    提領，與通常詐騙盜領將帳戶內金額一次全部領取存款、僅
    餘尾數之情形不同，是被告此節所辯，亦難採信。
  ㈣被告另辯稱被告甲○○於16歲時利用保單質借方式借款1百萬元
    向被告乙○○購買系爭房地，並非無償贈與云云。但被告就此
    節並未提出買賣契約、交易紀錄等相關資料憑佐，所述是否
    屬實存疑。且被告甲○○係88年生，有戶籍謄本可佐（見本院
    卷第31頁），則若其於16歲時即104年間已就系爭不動產與
    乙○○訂立買賣契約，何以遲至本票裁定後之109年8月間才辦
    理所有權移轉登記？遑論土地及建物登記謄本上均記載「原
    因發生日期：109年7月13日，登記原因：贈與」（見本院卷
    第25頁），而非103年某月某日及以買賣為登記原因，據上
    ，足認被告辯稱系爭不動產之移轉係基於被告二人間買賣契
    約云云，應係臨訟編造之詞，難以採信。何況15歲尚未成年
    ，屬限制行為能力人，除純獲法律上利益或日常生活所必要
    者外，不得單獨為法律行為。則被告乙○○身兼甲○○之法定代
    理人，竟利用其法律地位代理甲○○與自己訂立買賣契約，並
    以保單質借所得1百萬元作為對價，所為已違反民法第106條
    關於自己代理禁止之規定，核屬無效，是被告憑此為辯，亦
    不足採。
  ㈤第按債務人所有之財產除對於特定債權人設有擔保物權外，
    應為一切債務之總擔保，故債務人已知其財產不足清償一切
    債務，竟將財產贈與於人，債權人即得聲請法院撤銷，為民
    法第244條所明定。而前開撤銷權之客體，包含債權行為及
    物權行為，債權人行使此項撤銷權時，可同時訴請撤銷債務
    人之債權及物權行為（最高法院48年台上字第1750號判例、
    42年台上字第323號意旨參照）。本件被告乙○○積欠原告債
    務迄未清償，業如前述，自負有清償債務之責任。惟被告乙
    ○○不僅未依約清償，竟於本票裁定後之109年7、8間將系爭
    不動產贈與被告甲○○，並辦畢移轉登記。則以債務人之財產
    為債權人之總擔保，並審酌被告乙○○之108年度綜合所得稅
    各類所得資料清單及全國財產稅總歸戶財產查詢清單，可見
    乙○○於該年度無所得資料，名下僅公同共有新北市建物及土
    地應有部分各一筆（見本院卷第39、41頁）；及本院109年
    度司執字第051919號強制執行事件，執行結果為債務人乙○○
    無財產可供執行，本院執行處乃於109年11月21日核發債權
    憑證，有本院平109司執癸字第51919號債權憑證可參（見本
    院卷第33頁），足認被告乙○○無償贈與系爭不動產予甲○○並
    辦畢移轉登記，其責任財產顯已積極減少，致影響其清償債
    務之能力，系爭債權有履行不能或行使困難之虞，自有害於
    原告之債權。從而，原告本於民法第244條第1項之法律規定
    ，請求撤銷被告乙○○與甲○○間於109年7月13日所為贈與之債
    權行為，及於109年8月25日所為所有權移轉登記之物權行為
    ，為有理由，應予准許；並主張依民法第244條第4項規定，
    請求被告甲○○將原先以贈與為原因之所有權移轉登記塗銷，
    亦應准許。
四、綜上所述，原告依民法第244條第1項、第4項等規定，請求
    撤銷被告乙○○、甲○○間就如附表一所示系爭不動產所為贈與
    之債權行為及移轉所有權登記之物權行為，並請求被告甲○○
    塗銷如附表一所示系爭不動產之所有權移轉登記，回復登記
    為被告乙○○所有，均為有理由，應予准許。
五、本件判決基礎已臻明確，兩造其餘攻擊防禦方法及舉證，於
    判決結果無影響，爰不一一論駁；至於被告雖另請求就被告
    乙○○之精神狀況為精神鑑定，惟無論被告乙○○現時之身心狀
    況為何、是否已達精神喪失或心智耗弱之程度，於本件判斷
    之結果核無影響，是被告此部分之請求，核無必要，附此敘
    明。
六、據上論結，本件原告之訴為有理由，依民事訴訟法第78條、
    第85條第1項前段，判決如主文。
中　　華　　民　　國　　110 　年　　4 　　月　　13　　日
                  民事第三庭    法　官　林于人
以上正本係照原本作成。
如對判決上訴，應於判決送達後20日內向本院提出上訴狀。如委
任律師提起上訴者，應一併繳納上訴審裁判費。
中　　華　　民　　國　　110 　年　　4 　　月　　13　　日
                       　　　    書記官　魏嘉信
附表：
110年度訴字第132號　                            所有權人：甲○○        編號 土　 地　 坐　落       面積   (㎡)  權利範圍   縣　市 鄉鎮市區 　  段　  小段  地　號    1  彰化縣  花壇鄉  新三家春     12   54.59   全部 

編 號 建號     基地坐落 ----------------     建物門牌 建築式樣主要建築材料及房屋層數        建物面積(㎡)   權利  範圍       樓層面積   合　　計 附屬建物之建築材料及用途     1   13 彰化縣○○鄉○○○○段00地號 ---------------- 彰化縣○○鄉○○巷00號 加強磚造、住家用、 二層 一層：45.41 二層：49.01 合計：94.42 ------------  全部